臺灣臺北地方法院民事判決　　　　　　　98年度訴字第1448號
原　　　告　臺北市政府消防局
法定代理人　蕭英文
訴訟代理人　鍾明達律師
複　代理人　廖建榮律師
被　　　告　周昭雄
兼　特　別
代　理　人
及下列三人
共　　　同
訴訟代理人　周萬益
被　　　告　周暐翔
　　　　　　陳周春蘭
　　　　　　周吟宗
　　　　　　李永幸
　　　　　　周進煌
上列當事人間拆屋還地等事件，本院於民國100年6月28日言詞辯
論終結，判決如下：
    主  文
被告應將坐落臺北市○○區○○段二小段四八九地號土地上，如
附件臺北市中山地政事務所民國九十八年七月二十三日複丈成果
圖所示編號A部分一樓磚造房屋面積四十五點三三平方公尺（即
門牌號碼臺北市○○區○○路二段三○○巷二之一號房屋）拆除
，並將該部分土地返還予原告。
被告應連帶給付原告新臺幣肆拾萬零肆佰拾壹元及自民國一
百年六月二十八日起至清償日止，按年息百分之五計算之利息，
暨自民國九十八年四月一日起至返還前開土地之日止，按月連帶
給付原告新臺幣玖仟佰肆拾玖元。
原告其餘之訴駁回。
訴訟費用由被告連帶負擔十分之九，餘由原告負擔。
本判決第一項於原告以新臺幣貳佰零伍萬肆仟玖佰陸拾元供擔保
後，得假執行。
本判決第二項於原告以新臺幣壹拾肆萬仟肆佰柒拾柒元供擔保
後，得假執行。
原告其餘假執行之聲請駁回。
    事實及理由
壹、程序部分：
一、被告等均經合法通知，而未於最後言詞辯論期日到場，核無
    民事訴訟法第386條各款之情形，爰依原告之聲請，由其一
    造辯論判決。
二、原告臺北市政府消防局（下稱消防局）法定代理人熊光華於
    本院審理期間變更為蕭英文，並經其聲明承受訴訟在案，核
    與民事訴訟法第170條、第175條承受訴訟之規定相符，自應
    予准許。
三、按訴狀送達後，原告不得將原訴變更或追加他訴，但請求之
    基礎事實同一，不在此限。民事訴訟法第255條第1項第2款
    定有明文。經查，原告起訴時訴之聲明為：（1）被告周進
    煌應將坐落臺北市○○區○○段2小段489地號如附圖所示
    紅色部分面積約38平方公尺（以實測面積為準）土地上門
    牌號碼臺北市○○區○○路2段300巷2之1號房屋（下稱系爭
    房屋）拆除，並將該土地交還原告。（2）被告周進煌應給
    付原告新臺幣（下同）398,598元，及自起訴狀繕本送達被
    告之翌日起至清償日止，按年息5%計算之利息，並應自起訴
    狀繕本送達被告之翌日起至交還土地之日止，按月給付原告
    7,838元。（3）願供擔保，請准宣告假執行。嗣於民國98年
    8月12日具狀更正訴之聲明為：（1）被告應將坐落臺北市○
    ○區○○段2小段489地號如臺北市中山地政事務所98年6月
    25日中山土字第222號複丈成果圖所示面積45.33平方公尺土
    地上系爭房屋拆除，並將該土地交還原告。（2）被告應給
    付原告475,028元，及自起訴狀繕本送達被告之翌日起至清
    償日止，按年息5%計算之利息，並應自起訴狀繕本送達被告
    之翌日起至交還土地之日止，按月給付原告9,349元。（3）
    願供擔保，請准宣告假執行。復於99年7月20日具狀追加與
    被告周進煌同為系爭房屋建造者周宇宙之繼承人，且與被告
    周進煌共同設籍於系爭房屋之周暐翔為被告；再於99年8月
    23日具狀追加周宇宙之其他繼承人即周昭雄、周萬益、陳周
    春蘭、周吟宗、周吉子之女李永幸為被告，並據此變更訴之
    聲明為：（1）被告應將坐落臺北市○○區○○段2小段489
    地號如臺北市中山地政事務所98年6月25日中山土字第222號
    複丈成果圖所示面積45.33平方公尺土地上系爭房屋拆除，
    並將該土地交還原告。（2）被告應連帶給付原告475,028元
    ，及自起訴狀繕本送達被告之翌日起至清償日止，按年息5%
    計算之利息，並應自起訴狀繕本送達被告之翌日起至交還土
    地之日止，按月連帶給付原告9,349元。（3）願供擔保，請
    准宣告假執行。末於100年6月28日本院言詞辯論期日當庭變
    更訴之聲明為：（1）被告應將坐落臺北市○○區○○段2小
    段489地號如臺北市中山地政事務所98年6月25日中山土字第
    222號複丈成果圖所示面積45.33平方公尺土地上系爭房屋拆
    除，並將該土地交還原告。（2）被告應連帶給付原告475,0
    28元，及自100年6月28日起至清償日止，按年息5%計算之利
    息，並應自98年4月1日起至交還土地之日止，按月連帶給付
    原告9,349元。（3）願供擔保，請准宣告假執行。原告所為
    上述訴之變更及追加係基於同一基礎事實之請求，依上述民
    事訴訟法之規定，自應予准許。
貳、實體部分：
一、原告起訴主張：
（一）經查，坐落臺北市○○區○○段2小段489地號、面積1,50
      3平方公尺之土地（下稱系爭土地），乃臺北市所有，原
      告則為管理機關。詎訴外人周宇宙竟擅自於系爭土地上如
      臺北市中山地政事務所98年6月25日中山土字第222號複丈
      成果圖所示面積45.33平方公尺之土地上建造系爭房屋，
      嗣周宇宙於91年1月22日死亡，並由被告周昭雄、周萬益
      、周暐翔、陳周春蘭、周吟宗、李永幸、周進煌等人依法
      繼承，則原被告兩造間既無任何法律關係存在，則被告等
      並無占有上開土地之正當權源，竟占有土地並居住使用，
      自屬無權占有，原告自得本於所有物返還請求權，請求被
      告拆除系爭房屋，並返還所占用之土地。又被告無權占有
      上開土地，而消極減免其應支付使用該土地之代價，是被
      告既受有利益，致原告受有損害，則原告自得依不當得利
      之法則，並依土地法第105條、第97條及平均地權條例施
      行細則第21條規定，原告以年息5%為計算基準，按系爭土
      地93年至98年之公告地價，請求被告等人連帶返還自93年
      12月17日被告周進煌遷入戶籍時起算至98年3月31日止，
      相當於租金之利益475,028元及利息，暨自98年4月1日起
      至交還土地之日止，按月連帶給付原告9,349元。為此，
      爰依民法第767條、第179條規定提起本訴等語。
（二）聲明：（1）被告應將坐落臺北市○○區○○段2小段489
      地號如臺北市中山地政事務所98年6月25日中山土字第22
      2號複丈成果圖所示面積45.33平方公尺土地上系爭房屋
      拆除，並將該土地交還原告。（2）被告應連帶給付原告
      475,028元，及自100年6月28日起至清償日止，按年息5%
      計算之利息，並應自98年4月1日起至交還土地之日止，按
      月連帶給付原告9,349元。（3）願供擔保，請准宣告假執
      行。
二、被告周萬益則以系爭房屋與伊沒有關係，係伊與被告周昭雄
    、周進煌、陳周春蘭、周暐翔、周吟宗及訴外人周吉子等之
    父，即訴外人周宇宙所建造，其過世後，係由被告周進煌、
    周暐翔所使用等語置辯。
三、被告周吟宗則以伊之父即訴外人周宇宙去世後，系爭房屋並
    無約定如何使用，均係被告周暐翔及周進煌在使用。又以前
    不知道系爭房屋之建地是何人的，現在知道是原告的等語置
    辯。
四、被告周昭雄、周暐翔、陳周春蘭、李永幸、周進煌則未於言
    詞辯論期日到場，亦未提出書狀作何聲明或陳述。
五、兩造不爭執之事實：
 （1）系爭土地，乃臺北市所有，原告則為管理機關，有土地登
      記謄本為證。
 （2）本件經現場測量結果，系爭房屋占用系爭土地如臺北市中
      山地政事務所 98 年 7 月 23 日複丈成果圖所示Ａ部分
      、面積 45.33 平方公尺，有複丈成果圖在卷可參。
 （3）訴外人周宇宙於91年1月22日死亡，其繼承人為被告周昭
      雄、周萬益、周暐翔、陳周春蘭、周吟宗、周進煌及訴外
      人周吉子（97年8月27日死亡）；嗣周吉子於97年8月27日
      死亡，其女即被告李永幸為繼承人，有戶籍謄本為證。
六、得心證之理由：
（一）原告主張系爭房屋乃訴外人周宇宙所建造，並占用系爭土
      地如臺北市中山地政事務所98年6月25日中山土字第222號
      複丈成果圖所示Ａ部分、面積45.33平方公尺，且於周宇
      宙死亡後，由被告周昭雄、周萬益、周暐翔、陳周春蘭、
      周吟宗、周進煌及訴外人周吉子等人繼承；嗣周吉子於97
      年8月27日死亡，被告李永幸為繼承人等情，有土地登記
      謄本、戶籍謄本、複丈成果圖在卷可證，且為被告周萬益
      、周吟宗所不爭執；又被告周昭雄、周暐翔、陳周春蘭、
      李永幸、周進煌則已於相當時期受合法之通知，而於言詞
      辯論期日不到場，亦未提出準備書狀爭執，依民事訴訟法
      第280條第3項之規定，應視同自認，是自堪認原告之主張
      為真實。
（二）按所有人對於無權占有或侵奪其所有物者，得請求返還之
      。對於妨害其所有權者，得請求除去之。有妨害其所有權
      之虞者，得請求防止之；各共有人對於第三人，得就共有
      物之全部為本於所有權之請求。但回復共有物之請求，僅
      得為共有人全體之利益為之，民法第767條第1項、第821
      條分別定有明文。
（三）經查，原告為系爭土地之管理機關，有土地登記謄本在卷
      可稽，且被告等人就系爭房屋乃其被繼承人周宇宙所建造
      ，而建地屬原告管理一事亦不爭執；又系爭房屋係坐落於
      系爭土地上，占用面積、位置詳如臺北市中山地政事務所
      98 年 7 月 23 日複丈成果圖Ａ部分所示，亦經本院會同
      原告及地政機關人員親至現場測量，製有複丈成果圖在卷
      可參。被告並無占有使用系爭土地之合法權源，系爭房屋
      坐落於系爭土地上，即屬無權占有，原告自得依前開法條
      規定，請求被告將系爭房屋拆除，並返還該屋占用之基地
      。
（四）次按無法律上之原因而受利益，致他人受損害者，應返還
      其利益；不當得利之受領人，如其所受利益依其性質或其
      他情形不能返還者，應償還其價額，民法第179條及第181
      條但書分別定有明文。又無權占有他人土地，可能獲得相
      當於租金之利益，為社會通常之觀念；其依不當得利之法
      則請求返還不當得利，以無法律上之原因而受利益，致他
      人受有損害為其要件，故得請求返還之範圍，固應以對方
      所受之利益為度，非以請求人所受損害若干為準（最高法
      院61年台上字第1695號判例意旨參照）。再者，城市地方
      房屋之租金，以不超過土地及其建築物申報總價額年息
      10%為限，土地法第97條第1項定有明文。該項規定，於租
      用基地建屋之情形準用之，同法第105條規定甚明。原告
      請求被告賠償相當於租金之價額，主張參酌前開土地法之
      規定以定之，堪可採取。而系爭房屋位於臺北市○○區○
      ○路2段，右鄰大潤發中崙店、左側為中油中崙加油站、
      往北步行約5分鐘到遼寧夜市、往南至市○○道，四周交
      通便利發達，商業景象繁榮等情，業經本院於履勘現場時
      查明，製有勘驗筆錄可參。本院審酌上情，認被告應連帶
      賠償相當於租金之價額，應按土地法第 97 條規定，以土
      地及建築物申報總價年息 5% 計算為當。
（五）查系爭土地於93年1月公告地價為每平方公尺48,200元，
      而96年1月當期申報地價為49,500元之事實，有北市公告
      土地現值及公告地價查詢資料及登記謄本可考，依平均地
      權條例第16條規定，申報地價為公告地價80%，則93年1月
      至95年12月之申報地價為每平方公尺38,560元，而臺北市
      中山地政事務所98年7月23日複丈成果圖Ａ部分（即系爭
      房屋占用系爭土地部分）之面積為45.33平方公尺，基此
      計算，被告於93年12月17日至98年3月31日期間，應連帶
      賠償相當於租金之數額共為430,431元（計算式詳如附表
      ）；自98年4月1日起至返還土地予原告之日止，按月應連
      帶賠償之數額則為9,349元（計算式：49,500×45.33×5%
      ÷12＝9,349）。
（六）綜上所述，原告本於所有權人之地位，依民法第767條第
      1項規定，請求被告拆除房屋及返還土地予原告，另本於
      不當得利之法律關係，依民法第179條規定，請求被告連
      帶給付430,431元及自98年4月1日起至交還土地之日止，
      按月連帶給付9,349元，為有理由，應予准許，逾前開數
      額所為之請求，則無理由，應予駁回。
六、原告陳明願供擔保，請准宣告假執行，就其勝訴部分，核無
    不合，爰酌定相當擔保金額，併予宣告之；至其敗訴部分，
    其假執行之聲請已失所附麗，應併予駁回。
七、本件判決基礎已臻明確，兩造其餘攻擊防禦方法及舉證，於
    判決結果無影響，毋庸一一論列，附此敘明。
八、結論：原告之訴一部分有理由，一部分無理由，依民事訴訟
    法第79條、第85條第2項，判決如主文。
中    華    民    國   100    年    7     月    15    日
                  民事第二庭    法  官  陳杰正
以上正本係照原本作成。
如對本判決上訴，須於判決送達後20日內向本院提出上訴狀。如
委任律師提起上訴者，應一併繳納上訴審裁判費。
中    華    民    國   100    年    7     月    15    日
                                書記官  王怡屏
附表：
被告於93年12月17日至98年3月31日期間應連帶賠償原告相當於
租金之數額：
計算式：申報地價（元）×占用面積（平方公尺）×年息5%×各
年度占用期間（元以下四捨五入）：
（1）93年度：38,560×45.33×5%×15/365＝3,591.6元。
（2）94、95年度：38,560×45.33×5%×2＝174,792.4元。
（3）96、97年度：49,500×45.33×5%×2＝224,383.5元
（4）98年度：49,500×45.33×5%×90/365＝27,663.7元。
（5）合計：3,591.6＋174,792.4＋224,383.5＋27,663.7
     ＝430,431元。